最高法院刑事判決　　　　　　　　　　　　　　　　八十八年度台非字第三四三號
　　上訴人　最高法院檢察署檢察總長
　　被　告　甲○○
右上訴人因被告妨害投票案件，對於本院中華民國八十七年十一月五日第三審確定判
決（八十七年度台上字第三七四○號，起訴案號：台灣台東地方法院檢察署八十三年
度偵字第八○三號），認為違法，提起非常上訴，本院判決如左：
    主  文
原判決及第二審判決關於違背法令之部分均撤銷。
    理  由
非常上訴理由稱：「按判決適用法則不當者，為違背法令，刑事訴訟法第三百七十八
條後段有明文規定。又公職人員選舉罷免法所稱公職人員，並不包括縣、市議會正、
副議長。此由該法第二條並未將縣、市議會正、副議長列入觀之，至為明確。從而於
縣、市議會正、副議長選舉時，自無公職人員選舉罷免法第九十條之一第一項之適用
。本件事實審法院即台灣高等法院花蓮分院八十三年度上訴字第四九二號判決，認定
被告甲○○係當選台東縣第十三屆縣議會之議員，與同屆當選議員施向青搭配競選議
長、副議長，竟基於概括之犯意，先後於民國八十三年二月上旬某日、同年二月中旬
某日及同年二月十七日，派遣不知情之不詳姓名人，分別向同屆議員當選人嚴春雄、
王福源、宋坤龍致送賄款新台幣（下同）五十萬元，行求彼等於八十三年二（三）月
一日宣誓就任議員，選舉議長時，投票圈選甲○○為議長，為嚴春雄、王福源、宋坤
龍所拒。因認被告甲○○係犯刑法第一百四十四條之投票行求賄賂罪；復以其行為後
，公職人員選舉罷免法業於八十三年七月二十三日修正增訂第九十條之一第一項投票
行賄罪，其法定刑有期徒刑部分與刑法第一百四十四條雖相同，但罰金部分提高為得
併科新台幣四萬元以上四百萬元以下，較諸刑法第一百四十四條所規定得併科罰金銀
元七千元以下為重，比較新舊法之規定，仍以刑法第一百四十四條規定，對被告甲○
○有利，而依刑法第一百四十四條之規定論處甲○○之罪刑。惟查縣議會之議長、副
議長，並非公職人員選舉罷免法所稱之公職人員，其正、副議長選舉，無公職人員選
舉罷免法第九十條之一第一項之適用，已如前述；乃該事實審法院判決竟認有該法條
之適用，而引用刑法第二條之規定比較二者輕重之結果，而適用刑法第一百四十四條
之規定科處被告之刑罰。其引用公職人員選舉罷免法第九十條之一第一項及刑法第二
條之部分，顯有判決適用法則不當之違法（該判決既認被告之行為亦犯公職人員選舉
罷免法第九十條之一第一項之規定，設若該條第一項之併科罰金部分之規定比刑法第
一百四十四條之規定為輕或相同時，依刑法第二條第一項前段之規定，該判決自會引
用裁判時之法律即公職人員選舉罷免法第九十條之一第一項之規定論處）。原判決竟
維持該事實審法院之判決，自有違誤。案經確定。爰依刑事訴訟法第四百四十一條、
第四百四十三條提起非常上訴，以資糾正」等語。
本院按台灣省各縣市議會之議長、副議長，並非公職人員選舉罷免法第二條所列之人
員，其選舉罷免係依台灣省各縣市議會組織規程第三章之規定辦理，自非公職人員選
舉罷免法所規範之客體。本件第二審判決於事實欄記載被告甲○○係當選台東縣第十
三屆縣議會之議員，與同屆當選議員施向青搭配競選議長、副議長，竟基於概括之犯
意，先後於八十三年二月上旬某日、同年二月中旬某日及同年二月十七日，派遣不知
情之不詳姓名之成年男子，分別向同屆議員當選人嚴春雄、王福源、宋坤龍致送賄款
五十萬元，行求彼等於八十三年三月一日宣誓就任議員，選舉議長時，投票圈選甲○
○為議長，為嚴春雄、王福源、宋坤龍所拒。揆之上開說明，被告所為核與八十三年
七月二十三日修正增訂之第九十條之一第一項投票行賄罪有間。乃第二審判決撤銷第
一審關於被告部分科刑判決，認被告涉犯刑法第一百四十四條之投票行求賄賂罪外，
復說明被告行為後，公職人員選舉罷免法業於八十三年七月二十三日修正增訂第九十
條之一第一項投票行賄罪，比較新舊法結果，以刑法第一百四十四條規定，對被告有
利，而依刑法第一百四十四條規定論處罪刑，原判決未予糾正，仍予維持，自有適用
法則不當之違背法令。案經確定，非常上訴意旨執以指摘，洵有理由。惟原判決尚非
不利於被告，應由本院僅將原判決及第二審判決關於違背法令之部分撤銷，以資糾正
。
據上論結，應依刑事訴訟法第四百四十七條第一項第一款前段，判決如主文。
中      華      民      國    八十八    年     十一     月     十八     日
                              最高法院刑事第三庭
                                  審判長法官  陳  錫  奎
                                        法官  洪  清  江
                                        法官  吳  昆  仁
                                        法官  李  伯  道
                                        法官  洪  佳  濱
      右正本證明與原本無異
                                              書  記  官
中      華      民      國    八十八    年     十一     月    二十二    日
